最高法院民事判決　　　　　　　九十六年度台上字第二九九號
上　訴　人　甲○○
訴訟代理人　陳倉富律師
被 上訴 人　富邦人壽保險股份有限公司
法定代理人　乙○○
上列當事人間請求給付保險金事件，上訴人對於中華民國九十五
年九月五日台灣高等法院第二審更審判決（九十四年度保險上更
(一)字第五號），提起上訴，本院判決如下：
    主  文
原判決廢棄，發回台灣高等法院。
    理  由
本件上訴人主張：伊於民國八十八年八月六日以子蘇霖為被保
險人，向被上訴人投保人壽險，約定以伊為受益人。嗣蘇霖於
九十年二月三日死亡，被上訴人依約應給付保險金新台幣（下同
）二百萬元，竟拒不給付等情，本於保險契約，求為命被上訴人
如數給付及加付法定遲延利息之判決。
被上訴人則以：上訴人於投保時，未據實告知蘇霖罹有「嬰兒
腦性麻痺症」，而蘇霖係因腦性麻痺死亡，伊自得依保險法第
六十四條第二項規定，解除系爭保險契約等語，資為抗辯。
原審維持第一審所為上訴人敗訴之判決，駁回其上訴，係以：上
訴人主張之事實，固據提出人壽保險要保書等件為證，惟查蘇
霖於投保前即罹有「嬰兒腦性麻痺症」，而上訴人於被上訴人以
上開要保書查詢：「11. 過去一年內，是否曾因有患有下列疾病
，而接受醫師治療、診療或用藥？……(3)……腦性麻痺……」時
，勾選「否」，雖證人即被上訴人之業務員林奇翰證稱：「原告
（指上訴人）說被保險人有小兒麻痺 (應係腦性麻痺之誤），我
之所以在要保書上告知事項第十一條第三款上勾否，是因為一般
我門都先勾『否』，再由公司（即被上訴人）進行核保。後來我
有把要保書給原告看，原告說第十一項的病應該都有，……，我
就跟他說先勾否好了，之後再讓公司進行核保」等語，然上訴人
係要保人，縱其委由保險業務員代為說明，亦無解其對保險人之
書面詢問應負據實說明之義務。依相驗屍體證明書及驗斷書之記
載，蘇霖係因「中樞神經衰竭死亡」，致死創傷則為「腦神經
麻痺」；證人即負責相驗之檢驗員仲建國證稱：「這個小孩子（
指蘇霖）當初我相驗時，整個顏面、結膜、嘴唇、指甲全部都
是蒼白的，有缺氧現象，所以應該是腦病變的死亡」等語；台灣
宜蘭地方法院檢察署九十五年二月七日函亦記載：「蘇霖因長
期腦性麻痺影響到大腦皮質功能，進而產生全身性呼吸、循環、
自律神經、內分泌功能障礙而痙孿休克或猝死」等語，足證蘇
霖之死亡與其所罹患之腦性麻痺疾病間有因果關係。至國立台灣
大學醫學院附設醫院及行政院國軍退除役官兵輔導委員會台北榮
民總醫院鑑定結果，認蘇霖可能是食物阻塞呼吸道，腦部缺氧
致死，非中樞神經衰竭死亡，但該二醫院均未檢視蘇霖之屍體
，且與仲建國之證述情形不符，所為鑑定尚難採信。被上訴人於
九十年四月四日及九日向醫院調得蘇霖之病歷，知悉上訴人違
反據實說明義務，依保險法第六十四條第二項前段規定，於九十
年四月十二日解除系爭保險契約，應屬有據。從而，上訴人本於
保險契約，請求被上訴人給付二百萬元及其利息，洵非正當，不
應准許等詞，為其判斷之基礎。
查上訴人於為蘇霖投保時，有將蘇霖罹患腦性麻痺之事實告
知被上訴人之業務員林奇翰，為原審認定之事實。林奇翰為被上
訴人之業務員，係為被上訴人招攬保險之使用人，其於已受上訴
人告知蘇霖罹患腦性麻痺後，仍於要保書上告知事項第十一條
第三款上勾「否」，似此情形，能否謂上訴人就該書面詢問未據
實說明，非無研求之餘地。原審就此未詳加審究，遽以上訴人違
反據實說明之義務，認被上訴人得解除系爭保險契約，不無疏略
。上訴論旨，指摘原判決違背法令，求予廢棄，非無理由。
據上論結，本件上訴為有理由。依民事訴訟法第四百七十七條第
一項、第四百七十八條第二項，判決如主文。
中　　華　　民　　國　九十六　年　　二　　月　　七　　日
                      最高法院民事第一庭
                          審判長法官  林　奇　福
                                法官  陳　國　禎
                                法官  陳　重　瑜
                                法官  陳　淑　敏
                                法官  陳　碧　玉
      本件正本證明與原本無異
                                      書  記  官
中　　華　　民　　國　九十六　年　　二　　月　二十七　日
                                                      Ｑ
